【裁判字號】    97,重訴,163
【裁判日期】    980728
【裁判案由】    拆屋還地等
【裁判全文】
臺灣板橋地方法院民事判決             97年度重訴字第163號
原      告  天○○
訴訟代理人  申○○
            丁志達律師
            陳錫川律師
被      告  甲○○
            戊○○○
            宙○○
            未○○
            酉○○
            壬○○
            己○○
            乙○○
            辛○○
前列九人共同
訴訟代理人  官朝永律師
複代理人    陳建勳律師
被      告  丁○○
            戌○○
            癸○○
            子○○
            丙○○
            宇○○
前列六人共同
訴訟代理人  陳建勳律師
被      告  午○○○
            地○○
            卯○○
            辰○○
            丑○○
            寅○○
            巳○○
上列當事人間拆屋還地等事件，本院於98年7月14日言詞辯論終
結，判決如下：
    主  文
被告甲○○應將坐落台北縣三重市○○○段一一一七地號及一一
一七之一地號土地上之建物即門牌號碼台北縣三重大同南路一０
八巷八號一、二樓及同巷十六號二樓之房屋拆除，房屋面積依序
為六二點四七、六四點六０、六六點七六平方公尺，將土地返還
原告及其他共有人。
被告戊○○○應將坐落台北縣三重市○○○段一一一七地號及一
一一七之一地號土地上之建物即門牌號碼台北縣三重大同南路一
０八巷十號一樓之房屋拆除，房屋面積為七一點五二平方公尺，
將土地返還原告及其他共有人。
被告丁○○應將坐落台北縣三重市○○○段一一一七地號及一一
一七之一地號土地上之建物即門牌號碼台北縣三重大同南路一０
八巷十號二樓之房屋拆除，房屋面積為六二點一八平方公尺，將
土地返還原告及其他共有人。
被告宙○○應將坐落台北縣三重市○○○段一一一七地號及一一
一七之一地號土地上之建物即門牌號碼台北縣三重大同南路一０
八巷十二號一、二樓之房屋拆除，房屋面積依序為七三點七八、
六四點四一平方公尺，將土地返還原告及其他共有人。
被告午○○○應將坐落台北縣三重市○○○段一一一七地號及一
一一七之一地號土地上之建物即門牌號碼台北縣三重大同南路一
０八巷十四號一、二樓之房屋拆除，房屋面積依序為七０點六七
、六五點五九平方公尺，將土地返還原告及其他共有人。
被告地○○應將坐落台北縣三重市○○○段一一一七地號及一一
一七之一地號土地上之建物即門牌號碼台北縣三重大同南路一０
八巷十六號一樓之房屋拆除，房屋面積為七二點０八平方公尺，
將土地返還原告及其他共有人。
被告未○○應將坐落台北縣三重市○○○段一一一七地號及一一
一七之一地號土地上之建物即門牌號碼台北縣三重大同南路一０
八巷十八號一、二樓之房屋拆除，房屋面積依序為七一點六九、
七四點六六平方公尺，將土地返還原告及其他共有人。
被告酉○○應將坐落台北縣三重市○○○段一一一七地號及一一
一七之一地號土地上之建物即門牌號碼台北縣三重大同南路一０
八巷二十號一、二樓之房屋拆除，房屋面積依序為七一點一五、
七四點二二平方公尺，將土地返還原告及其他共有人。
被告壬○○應將坐落台北縣三重市○○○段一一一七地號及一一
一七之一地號土地上之建物即門牌號碼台北縣三重大同南路一０
八巷二十二號一、二樓之房屋拆除，房屋面積依序為六九點七八
、七二點七九平方公尺，將土地返還原告及其他共有人。
被告戌○○應將坐落台北縣三重市○○○段一一一七地號及一一
一七之一地號土地上之建物即門牌號碼台北縣三重大同南路一０
八巷二十四號一、二樓之房屋拆除，房屋面積依序為七０點九四
、六一點四六平方公尺，將土地返還原告及其他共有人。
被告癸○○應將坐落台北縣三重市○○○段一一一七地號及一一
一七之一地號土地上之建物即門牌號碼台北縣三重大同南路一０
八巷二十六號一、二樓之房屋拆除，房屋面積依序為七一點０一
、五八點一八平方公尺，將土地返還原告及其他共有人。
被告子○○、卯○○、辰○○、丑○○、寅○○、巳○○應將坐
落台北縣三重市○○○段一一一七地號及一一一七之一地號土地
上之建物即門牌號碼台北縣三重大同南路一０八巷二十八號一、
二樓之房屋拆除，房屋面積依序為五五點一七、五八點四二平方
公尺，將土地返還原告及其他共有人。
被告己○○應將坐落台北縣三重市○○○段一一一七地號及一一
一七之一地號土地上之建物即門牌號碼台北縣三重大同南路一０
八巷三十號一、二樓之房屋拆除，房屋面積依序為五四點九三、
五八點二二平方公尺，將土地返還原告及其他共有人。
被告乙○○應將坐落台北縣三重市○○○段一一一七地號及一一
一七之一地號土地上之建物即門牌號碼台北縣三重大同南路一０
八巷三十二號一、二樓及同巷38號二層之房屋拆除，房屋面積依
序為五四點八七、五八點一八、五八點五平方公尺，將土地返還
原告及其他共有人。
被告辛○○應將坐落台北縣三重市○○○段一一一七地號及一一
一七之一地號土地上之建物即門牌號碼台北縣三重大同南路一０
八巷三十四號一、二樓之房屋拆除，房屋面積依序為五四點八七
、五八點二三平方公尺，將土地返還原告及其他共有人。
被告丙○○應將坐落台北縣三重市○○○段一一一七地號及一一
一七之一地號土地上之建物即門牌號碼台北縣三重大同南路一０
八巷三十六號一樓之房屋拆除，房屋面積為五四點八六平方公尺
，將土地返還原告及其他共有人。
被告被告宇○○應將坐落台北縣三重市○○○段一一一七地號及
一一一七之一地號土地上之建物即門牌號碼台北縣三重大同南路
一０八巷三十六號二樓之房屋拆除，房屋面積為五四點二八平方
公尺，將土地返還原告及其他共有人。
被告甲○○、戊○○○、丁○○、宙○○、午○○○、地○○、
未○○、酉○○、壬○○、戌○○、癸○○、子○○、卯○○、
辰○○、丑○○、寅○○、巳○○、己○○、乙○○、庚○○、
丙○○、宇○○應分別自附表一所示之日期起至拆除前開房屋返
還上開土地之日止，按月給付原告如附表二所示之金額。
原告其餘之訴駁回。
訴訟費用由被告負擔如附表三所示。
本判決第一項於原告以附表四所示之金額各為被告供擔保後，得
假執行，但被告各以附表五所示之金額為原告供擔保後，得免為
假執行。
原告其餘假執行之聲請駁回。
    事實及理由
壹、程序上理由
一、本件被告午○○○、地○○、卯○○、辰○○、丑○○、寅
    ○○、巳○○未於言詞辯論期日到場，核無民事訴訟法第38
    6條各款所列情形，爰依原告之聲請，由其一造辯論而為判
    決。
二、訴狀送達後，原告不得將原訴變更或追加他訴。但擴張或減
    縮應受判決事項之聲明，不甚礙被告之防禦及訴訟之終結者
    。不在此限，被告於訴之變更或追加無異議，而為本案之言
    詞辯論者，視為同意變更或追加，民事訴訟法第255條第1項
    第3款、第7款、第2項載有明文。原告原起訴聲明請求被告
    應將坐落於台北縣三重市○○○段1117地號及1117之1地號
    之土地，面積1379平方公尺返還於原告及其他共有人，並自
    起訴狀繕本送達翌日起至返還房屋之日止，按月給付如起訴
    狀附表之金額，嗣於97年12月5日追加被告卯○○、辰○○
    、丑○○、寅○○、巳○○，再於98年6月18日具狀請求被
    告給付如98年6月18日陳報狀附表所示之金額，復於98年6月
    30日具狀變更被告辛○○，並撤回庚○○部分之訴（見本院
    卷2 第112 頁、卷3 第177 、185 頁），揆之前開規定，被
    告並無異議為本案言詞辯論，且不妨礙被告之防禦及訴訟終
    結，核無不合，應予准許。
貳、實體上理由
一、原告起訴主張：原告於民國（下同）97年1月7日取得坐落臺
    北縣三重市○○○段1117地號及1117之1地號土地（下稱系
    爭土地）持分分別為240分之69、240分之85，系爭土地遭被
    告甲○○所有門牌號碼為臺北縣三重市○○○路108巷8號1
    、2樓及同巷16號2樓房屋占有系爭土地，房屋面積依序為
    62.47、64.60、66.76平方公尺、被告戊○○○所有門牌號
    碼為同巷10號1樓房屋占有系爭土地，房屋面積為71.52平方
    公尺、被告丁○○所有門牌號碼為同巷10號2樓房屋占有系
    爭土地，房屋面積為62.18平方公尺、被告宙○○所有門牌
    號碼為同巷12號1、2樓房屋占有系爭土地，房屋面積依序為
    73.78、64.41平方公尺、被告午○○○所有門牌號碼為同巷
    14號1、2樓房屋占有系爭土地，房屋面積依序為70.67、65.
    59平方公尺、被告地○○所有門牌號碼為同巷16號1樓房屋
    占有系爭土地，房屋面積為72.08平方公尺、被告未○○所
    有門牌號碼為同巷18號1、2樓房屋占有系爭土地，房屋面積
    依序為71.69、74.66平方公尺、被告酉○○所有門牌號碼為
    同巷20號1、2樓房屋占有系爭土地，房屋面積依序為71.15
    、74.22平方公尺、被告壬○○所有門牌號碼為同巷22號1、
    2樓房屋占有系爭土地，房屋面積依序為69.78、72.79平方
    公尺、被告戌○○所有門牌號碼為同巷24號1、2樓房屋占有
    系爭土地，房屋面積依序為70.94、61.46平方公尺、被告癸○○所有門牌號碼為同巷26號1、2樓房屋占有系爭土地，房
    屋面積依序為71.01、58. 18平方公尺、被告子○○、卯○○、辰○○、丑○○、寅○○、巳○○所有門牌號碼為同巷
    28號1、2樓房屋占有系爭土地，房屋面積依序為55.17、
    58.42平方公尺、被告己○○所有門牌號碼為同巷30號1、2
    樓房屋占有系爭土地，房屋面積依序為54.93、58.22平方公
    尺、被告乙○○所有門牌號碼為同巷32號1、2樓及同巷38
    號2樓房屋占有系爭土地，房屋面積依序為54. 87、58.18、
    58.5平方公尺、被告辛○○所有門牌號碼為同巷34號1、2樓
    房屋占有系爭土地，房屋面積依序為54.87、58.23平方公尺
    、被告丙○○所有門牌號碼為同巷36號1樓房屋占有系爭土
    地，房屋面積為54.86平方公尺、被告宇○○所有門牌號碼
    為同巷36號2樓房屋占有系爭土地，房屋面積為58.28平方公
    尺，如台北縣三重地政事務所97年7月10日土地複丈成果圖
    所示，被告所有系爭房屋並未舉證已取得全體土地共有人同
    意，且土地原共有人王景圳於昭和20年（即民國34年）5月
    31 日即已死亡、王存祿於43年5月25日亦已去世，足見向台
    北縣政府工務局所調取48重建859號、862號卷內土地使用同
    意書為偽造，無法證明被告使用系爭土地有正當權源，又被
    告占有系爭土地受有相當於租金之不當得利，原告就1117之
    1 地號土地原告之持分240分之85降低為與1117地號土地相
    同，均以240分之69計算被告應給付之金額比例；又倘使同
    一門牌號碼之1、2樓分屬不同人占有使用，則係以1、2樓中
    占有面積較小者之面積除以2，做為該二人之各自占有面積
    ，並非依據各人房屋面積分別請求不當得利金額；若1、2樓
    同屬於一人占有，則以1、2樓中占有面積較大者之面積，做
    為該人之占有面積，並非以1、2樓之面積合計計算不當得利
    金額，爰依民法第767條前段及第821條但書規定及不當得利
    之法律關係，提起本訴，並聲明：
1.被告甲○○應將坐落台北縣三重市○○○段1117地號及1117之
  1地號土地上，占用面積193.83平方公尺，門牌號碼台北縣三
  重市○○○路108巷8號1、2樓及16號2樓之房屋拆除，將土地
  返還原告及其他共有人。
2.被告張銀妹應將坐落台北縣三重市○○○段1117地號及1117之
  1地號土地上，占用面積71.52平方公尺，門牌號碼台北縣三重
  市○○○路108巷10號1樓之房屋拆除，將土地返還原告及其他
  共有人。
3.被告丁○○應將坐落台北縣三重市○○○段1117地號及1117之
  1地號土地上，占用面積62.18平方公尺，門牌號碼台北縣三重
  市○○○路108巷10號2樓之房屋拆除，將土地返還原告及其他
  共有人。
4.被告宙○○應將坐落台北縣三重市○○○段1117地號及1117之
  1地號土地上，占用面積138.19平方公尺，門牌號碼台北縣三
  重市○○○路108巷12號1、2樓之房屋拆除，將土地返還原告
  及其他共有人。
5.被告午○○○應將坐落台北縣三重市○○○段1117地號及1117
  之1地號土地上，占用面積136.26平方公尺，門牌號碼台北縣
  三重市○○○路108巷14號1、2樓之房屋拆除，將土地返還原
  告及其他共有人。
6.被告地○○應將坐落台北縣三重市○○○段1117地號及1117之
  1地號土地上，占用面積72.08平方公尺，門牌號碼台北縣三重
  市○○○路108巷16號1樓之房屋拆除，將土地返還原告及其他
  共有人。
7.被告未○○應將坐落台北縣三重市○○○段1117地號及1117之
  1地號土地上，占用面積146.35平方公尺，門牌號碼台北縣三
  重市○○○路108巷18號1、2樓之房屋拆除，將土地返還原告
  及其他共有人。
8.被告酉○○應將坐落台北縣三重市○○○段1117地號及1117之
  1地號土地上，占用面積145.37平方公尺，門牌號碼台北縣三
  重市○○○路108巷20號1、2樓之房屋拆除，將土地返還原告
  及其他共有人。
9.被告壬○○應將坐落台北縣三重市○○○段1117地號及1117之
  1地號土地上，占用面積142.57平方公尺，門牌號碼台北縣三
  重市○○○路108巷22號1、2樓之房屋拆除，將土地返還原告
  及其他共有人。
10.被告戌○○應將坐落台北縣三重市○○○段1117地號及1117之
  1地號土地上，占用面積132.4平方公尺，門牌號碼台北縣三重
  市○○○路108巷24號1、2樓之房屋拆除，將土地返還原告及
  其他共有人。
11.被告癸○○應將坐落台北縣三重市○○○段1117地號及1117之
  1地號土地上，占用面積129.19平方公尺，門牌號碼台北縣三
  重市○○○路108巷26號1、2樓之房屋拆除，將土地返還原告
  及其他共有人。
12.被告子○○、卯○○、辰○○、丑○○、寅○○、巳○○應將
  坐落台北縣三重市○○○段1117地號及1117之1地號土地上，
  占用面積113.59平方公尺，門牌號碼台北縣三重市○○○路
  108巷28號1、2樓之房屋拆除，將土地返還原告及其他共有人
  。
13.被告己○○應將坐落台北縣三重市○○○段1117地號及1117之
  1地號土地上，占用面積113.15平方公尺，門牌號碼台北縣三
  重市○○○路108巷30號1、2樓之房屋拆除，將土地返還原告
  及其他共有人。
14.被告乙○○應將坐落台北縣三重市○○○段1117地號及1117之
  1地號土地上，占用面積171.55平方公尺，門牌號碼台北縣三
  重市○○○路108巷32號1、2樓及38號2樓之房屋拆除，將土地
  返還原告及其他共有人。
15.被告辛○○應將坐落台北縣三重市○○○段1117地號及1117之
  1地號土地上，占用面積113.1平方公尺，門牌號碼台北縣三重
  市○○○路108巷34號1、2樓之房屋拆除，將土地返還原告及
  其他共有人。
16.被告丙○○應將坐落台北縣三重市○○○段1117地號及1117之
  1地號土地上，占用面積54.86平方公尺，門牌號碼台北縣三重
  市○○○路108巷36號1樓之房屋拆除，將土地返還原告及其他
  共有人。
17.被告宇○○應將坐落台北縣三重市○○○段1117地號及1117之
  1地號土地上，占用面積58.28平方公尺，門牌號碼台北縣三重
  市○○○路108巷36號2樓之房屋拆除，將土地返還原告及其他
  共有人。
18.被告甲○○、戊○○○、丁○○、宙○○、午○○○、地○○
  、未○○、酉○○、壬○○、戌○○、癸○○、子○○、卯○○、辰○○、丑○○、寅○○、巳○○、己○○、乙○○、庚○○、丙○○、宇○○應自97年1月7日起至拆除前開房屋返還
  上開土地之日止按月給付原告如附表二所示之金額。
19.願供擔保請准宣告假執行。
二、被告丁○○、戌○○、癸○○、子○○、丙○○、宇○○則
    以：被告戌○○係由訴外人郭鴻基繼受取得系爭24號1、2樓
    建物所有權及其基地使用權，郭鴻基係於49年3月18日向建
    商林金華買賣取得上開24號1、2樓房地。被告癸○○係於92
    年7月17日向訴外人陳龍德、陳彩霞、陳秀琴、陳秀卿等四
    人買受取得系爭26號1、2樓建物所有權及其基地使用權。被
    告子○○係於55年8月8日與卯○○、辰○○、丑○○、寅○○、巳○○5人共同向訴外人戴月嬌買賣取得系爭28號1、2
    樓建物及其基地所有權。被告丙○○、宇○○係於71年4月
    14日推以丙○○名義與訴外人鍾劉玉蘭訂立不動產買賣契約
    書，並於同年月21日，以丙○○、宇○○為共同承買人向訴
    外人鍾劉玉蘭購買系爭36號1、2樓房屋及其基地使用權，權
    利範圍各為2分之1，並於71年5月10日協議分管，由被告丙○○占有使用1樓，由被告宇○○占有使用2樓。而訴外人鍾
    劉玉蘭係於56年11月10日向訴外人湯宗道買受系爭房屋；訴
    外人湯宗道係於56年9月1日向訴外人張林梅買受系爭房屋，
    因此，被告丁○○、戌○○、癸○○、子○○、卯○○、辰
    ○○、丑○○、寅○○、巳○○、丙○○、宇○○均自前手
    合法繼受系爭房屋及其基地使用權，並非無權占有。再者，
    依台北縣政府工務局於97年12月24日檢送48重建859號及48
    重建860號建築執照卷所附之土地使用權證明書所示，當時
    之地主（含原告之前手）共計13名皆曾用印於其上，是被告
    所有系爭建物占有使用系爭土地，非無法律上原因，原土地
    共有人「王景圳」、「王存祿」於48年間系爭土地共有人共
    同簽立上開土地使用權同意書時固已死亡，非無可能徵得全
    體繼承人之同意而以「王景圳」、「王存祿」之印章用印其
    上。果原地主出具土地使用權證明書時，未自「林金華」取
    得任何對價（按：此為假設，事實不然），亦宜解為類似使
    用借貸之無名契約，類推適用使用借貸有關規定。系爭土地
    所有權人點交土地及出具使用權證明書予買方即建商林金華
    、陳溪山在土地上建築房屋出售予不特定人之情形觀之，當
    事人之意思當係以系爭建物使用年限屆至為使用期限，亦即
    使用借貸之期間應至系爭建物已不堪用為止。建商即林金華
    、陳溪山建築房屋作為銷售予第三人，益徵系爭土地原地主
    （含其繼受人）除同意由被告之建物使用外，倘系爭建物嗣
    後轉由後手取得時，原地主及其繼受人（包括原告）均同意
    受該土地使用權同意書之約束，使用土地之期間應至建物使
    用年限為止，而不得以借貸關係之相對性，向轉手取得系爭
    建物之第三人主張對土地為無權占有。況本件既已經「王景
    圳」、「王存祿」以外之其他共有人（按：共有人數、持分
    均逾2/3）提具土地使用權同意書，向主管建築機關申請建
    築，原告乃係王深淵等4位原土地所有權人之繼受人，本於
    買賣關係買受土地，應承受此一土地上之負擔。台北縣三重
    市○○○路同巷10號、36號房屋1、2樓分屬於不同人占有，
    原告不得依據房屋面積分別請求不當得利之金額。又1、2樓
    同屬於一人，原告亦不得以1、2樓房屋合計之面積計算不當
    得利之金額等語置辯，並聲明：原告之訴及假執行之聲請均
    駁回。如受不利判決，願供擔保請准免為假執行。
三、被告甲○○、壬○○、己○○、乙○○、辛○○則以：被告
    甲○○所有系爭同巷8號房屋原由林金華於49年3月18日賣予
    第三人鄭冬予，再由甲○○之母王張恨於66年12月5日向林
    阿娥購買，被告甲○○於75年7月28日向第三人高昭文購買
    系爭同巷16號2樓房屋。被告戊○○○於63年6月14日向第三
    人曾啟購買系爭同巷10號2樓房屋，曾啟係向台北地方
    法院拍買取得該房屋，被告宙○○之父親鄭金水於56年3 月
    31日向洪林藟購買系爭同巷12號房屋洪林藟係於55年5月27
    日向李羅翠鑾購買，李羅翠鑾則於49年3月25日向陳溪山購
    買，被告未○○於54年7月26日向陳王楊花購買系爭同巷18
    號房屋。被告酉○○之母許吳春蘭於76年11月10日向第三人
    高成群購買系爭同巷20號房屋高成群則於49年3月30日向林
    金華購買上開房屋連同基地。被告壬○○於56年3月28 日向
    第三人劉財發購買系爭同巷22號房屋。被告己○○於64 年5
    月4日向第三人張希坤購買系爭同巷30號房屋，被告乙○○
    於63年8月11日向第三人陸金水購買系爭同巷32號房屋，再
    於74年5月24日向第三人王清標購買系爭同巷38號2樓房屋，
    被告辛○○係向訴吳罔市購買系爭同巷34號房屋，吳罔市則
    向游高吉購買取得，被告均合法取得系爭房屋，為有權占有
    ，自無不當得利可言，部分被告僅為建物1/2之所有權人，
    原告請求全部之不當得利，顯為重複請求等語置辯，並聲明
    ：原告之訴及假執行之聲請均駁回。如受不利判決，願供擔
    保請准免為假執行。
四、被告午○○○、地○○則以：被告並無占有系爭土地之情事
    ，是無占有系爭土地而有不當得利之情形等語置辯並聲明：
    原告之訴駁回。如受不利判決，願供擔保請准免為假執行。
五、被告卯○○、卯○○、辰○○、丑○○、寅○○、巳○○方
    面：
    被告卯○○、卯○○、辰○○、丑○○、寅○○、巳○○未
    於言詞辯論期日到場，亦未提出準備書狀作何聲明或陳述。
六、兩造不爭執之事實（見98年6月16日筆錄，見本院卷第164
    至165頁）。
(一)原告於97年1 月7 日取得坐落於台北縣三重市○○○路1117
  號及1117號之1 之土地持分各為240 分之60、240 分之85成為
  系爭土地之共有人。
(二)被告甲○○所有門牌號碼為台北縣三重市○○○路108 巷8 號
  1 、2 樓及同巷16號2 樓房屋占有系爭土地，房屋面積依序為
  62.47 、64.60 、66.76 平方公尺。
(三)被告張銀妹所有門牌號碼為同巷10號1 樓房屋占有系爭土地，
  房屋面積為71.52 平方公尺。
(四)被告丁○○所有門牌號碼為同巷10號2 樓房屋占有系爭土地，
  房屋面積為62.18 平方公尺。
(五)被告宙○○所有門牌號碼為同巷14號1 、2 樓房屋占有系爭土
  地，房屋面積依序為70.67 、65.59 平方公尺。
(六)被告地○○所有門牌號碼為同巷16號1 樓房屋占有系爭土地，
  面積為72.08 平方公尺。
(七)被告未○○所有門牌號碼為同巷18號1 、2 樓房屋占有系爭土
  地，房屋面積依序為71.69 、74.66 平方公尺。
(八)被告酉○○所有門牌號碼為同巷20號1 、2 樓房屋占有系爭土
  地，房屋面積依序為71.15 、74.22 平方公尺。
(九)被告壬○○所有門牌號碼為同巷22號1 、2 樓及屋占有系爭土
  地，房屋面積依序為69.78 、72.79 平方公尺。
(十)被告戌○○所有門牌號碼為同巷24號1 、2 樓房屋占有系爭土
  地，房屋面積依序為70.94 、61.46 平方公尺。
(十一)被告癸○○所有門牌號碼為同巷26號1 、2 樓房屋占有系爭土
  地，房屋面積依序為71.01 、58.18 平方公尺。
(十二)被告子○○、卯○○、辰○○、丑○○、寅○○、巳○○所有
  門牌號碼為同巷28號1 、2 樓房屋占有系爭土地，房屋面積依
  序為58.42 、55.17 平方公尺。
(十三)被告己○○所有門牌號碼為同巷30號1 、2 樓房屋占有系爭土
  地，房屋面積依序為54.93 、58.22 平方公尺。
(十四)被告乙○○所有門牌號碼為同巷32號1 、2 樓及同巷38號房屋
  占有系爭土地，房屋面積依序為54.87 、58.18 、58.5平方公
  尺。
(十五)被告庚○○所有門牌號碼為同巷34號1 、2 樓房屋占有系爭土
  地，房屋面積依序為54.87 、58.23 平方公尺。
(十六)被告丙○○所有門牌號碼為同巷36號1 樓房屋占有系爭土地，
  房屋面積為54.86 平方公尺。
(十七)被告鄭仁參所有門牌號碼為同巷36號2 樓房屋占有系爭土地，
  房屋面積依序為58.28 平方公尺。
(十八)被告占有房屋均如台北縣三重地政事務所97年7 月10日土地複
  丈成果圖所示（見本院卷1 頁160） ，被告所有前揭之房屋為
  未辦理保存登記之房屋，有台北縣三重市地政事務所97年8 月
  19日北縣重地登字0970012073號函可按（見本院卷1 頁181）
  。
(十九)被告丁○○為門牌號碼同巷10號2 樓之房屋納稅義務人，有台
  北縣政府稅捐稽徵處三重分處97年10月8 日北稅重二字第
  09700350900 號函所附之房屋稅籍證明書可按（見本院卷1 頁
  204） 。
(二十)被告戌○○向訴外人郭鴻基買受坐落於同巷24號1 、2 樓房屋
  ，郭鴻基係向訴外人林金華買受房屋，並約定土地部分俟分割
  後再辦理過戶登記，有不動產買賣契約書可按（見本院卷2頁
  33-1）。
被告癸○○向訴外人陳龍德、陳彩霞、陳秀琴、陳秀卿買受同
  巷26號1 、2 樓房屋，為房屋納稅義務人（見本院卷2 頁38
  ）。
被告子○○、卯○○、辰○○、丑○○、寅○○、巳○○共同
  向訴外人戴月嬌買受同巷28號1 、2 樓房屋，並約定土地俟分
  割後移轉，有不動產買賣契約書可按（見本院卷2 頁41）
被告丙○○、鄭仁參共同向訴外人鐘劉玉蘭買受同巷36號房屋
  ，並約定由丙○○、鄭仁參分管1 、2 樓，有鐘劉玉蘭則向湯
  宗道買受，湯宗道向張林梅買受，有不動產買賣契約書、協議
  書（見本院卷2 頁45至56）。
系爭土地之共有人變動表，詳如本院卷3頁20。
七、本件爭點及本院判斷（見98年6月16日筆錄，見本院卷第164
    至165頁）
    原告主張其為系爭土地之共有人，被告所有系爭房屋無權占
    有系爭土地，爰依據所有物返還請求權及不當得利之規定，
    請求如訴之聲明，惟被告則以前詞置辯，本件應審究之爭點
    為(一)被告是否為無權占有？(二)原告依據不當得利之規定，請
    求被告給付自97年1月7日起至返還房屋之日止，按年給付相
    當於租金之不當得利是否有理由？茲分述如下：
(一)按所有人對於無權占有或侵奪其所有物者，得請求返還之；各
  共有人對於第三人得就共有物之全部為本於所有物之請求。但
  回復共有物之請求，僅得為共有人全體利益為之，民法第767
  條前段、第821條分別定有明文。依據被告戌○○提出不動產
  買賣契約書第8條記載「關於甲方取得上開基地產權登記應候
  地政機關核准土地分割後，由乙方或乙方指定之人（原地主）
  負責辦妥登記，必須證件直接交給甲方以憑申請過戶登記」等
  語（見本院卷2第35頁），被告子○○所提出之杜賣證述記載
  「該房屋之基地一併賣渡在內，但因頂手賣主尚未辦理土地分
  割，須俟土地分割後由原地主直接移轉予買方」等語（見本院
  卷2第43頁），被告丙○○所提出之不動產買賣契約記載買賣
  標的為同巷36號房屋1棟，並未包括基地部分（見本院卷2第47
  頁），又被告甲○○提出鄭冬予與第三人林金華之不動產買賣
  契約第8條記載「於甲方申請取得上開基地產權登記應俟地政
  機關核准土地分割後由乙方或乙方指定之人（原地主）負責辦
  妥登記必須證件直接交給甲方以憑申請過戶登記」等語（見本
  院卷2第69頁），又被告宙○○提出之不動產買賣契約第5條後
  段記載「該房屋基地因頂手賣主陳溪山迄未辦理土地分割故乙
  方尚無土地權狀嗣後頂手賣主辦妥土地分割後由原地主名義直
  接移轉予甲方」等語（見本院卷2第76、83頁），被告未○○
  提出之不動產買賣契約書第5條記載「該房屋之基地頂手賣主
  陳瓊霖尚未辦理辦理分割俟土地分割完竣時由原賣主名義直接
  移轉予甲方所有」等語（見本院卷2第88頁），被告酉○○提
  出之不動產買賣契約書第8條記載「於甲方申請取得上開基地
  產權登記應俟地政機關核准土地分割後由乙方或乙方指定之人
  （原地主）負責辦妥登記必須證件直接交給甲方以憑申請過戶
  登記」等語（見本院卷2第94頁），被告姚秀巒提出之不動產
  買賣契約書則記載「該房屋之基地一併杜賣在內，但須俟頂手
  賣主辦妥土地分割後原地主名義直接移轉予買主」等語（見本
  院卷2第99頁），綜上被告所提出之不動產買賣契約，均記載
  系爭土地係尚未辦理分割之共有土地，於訂立買賣契約後，從
  未辦理土地所有權之移轉登記予被告，且系爭房屋均為未辦理
  保存登記之建物，為兩造所不爭，因此，上開買賣契約書雖記
  載基地一併為買賣契約之標的，然出賣人均非土地所有權人，
  自屬出賣他人之土地，對於買受人應負債務不履行之責，並非
  由買受人逕為取得系爭土地之所有權，被告仍非系爭土地之所
  有權人，難謂有合法占有系爭土地之正當權源。
(二)被告申請調閱48年重建字第859、860之建築執照，為坐落於台
  北縣三重市○○○路104號房屋之改建建築執照，係改建二層
  加強磚造之房屋，改建前之原有面積一、二樓各為186.81、
  244.03、109.64平方公尺，改建後面積一、二樓各為380.25
  、107.10平方公尺，合計為9戶，有卷附之工程改建設計圖可
  按（見本院卷1第147頁），並非被告所有系爭房屋之建築執照
  ，該卷內所附之土地使用同意書，係指興建同巷104號房屋，
  因此，出具該建築執照時土地使用同意書時之土地共有人是否
  已死亡，土地共有人是否有已同意興建同巷104號房屋，核與
  本件無關，被告以該卷內之土地使用同意書之土地共有人已同
  意興建同巷104號房屋，推論系爭房屋亦經土地所有人同意興
  建云云，自非可取。又被告等占有系爭土地之面積合計為
  1066.1 平 方公尺，核與48重建859 、48重建860 建築執照內
  之面積亦不相符，因此，自非系爭房屋之建築執照，至為明確
  。且系爭房屋均為未辦理保存登記之房屋，因此，系爭房屋並
  非合法申請建築執照後所興建，因此，被告戌○○、子○○、
  鄭仁參抗辯對照前揭建築執照之基地面積為與系爭房屋之面積
  加計同巷102 號、104 號房屋相符，推論建商陳溪山、林金華
  取得土地使用同意書申請系爭房屋之建築執照，建築後對外銷
  售云云，顯非可採。因此，被告既未舉證占有系爭土地之正當
  權源，原告依據所有物返還請求權，請求被告拆除系爭房屋，
  返還系爭土地予原告及其他土地共有人，應予准許。
(三)依民法第952條規定，善意之占有人，得為占有物之使用及收
  益，如不當得利之受領人為善意，則無返還之義務。占有人於
  占有物上行使之權利，推定其適法有此權利。又善意占有人依
  推定其為適法所有之權利，得為占有物之使用及收益。分別為
  民法第943條、第952條所明定。是占有人因此項使用所獲得之
  利益，對於所有人不負返還之義務，此為不當得利之特別規定
  ，不當得利規定於此無適用之餘地。不動產占有人於其完成物
  權取得時效並辦畢登記時，就時效進行期間之占有，亦應解為
  有上述規定之適用，方能貫徹法律保護善意占有人之意旨。（
  最高法院58年度台上字第565號判決意旨、最高法院77年度台
  上字第1208號判決意旨參照）。被告提出前揭買賣契約舉證其
  合法買受系爭房屋及土地，應認為係善意占有人，應自受原告
  起訴狀繕本送達之催告後，始成為惡意占有人，因此，原告請
  求自被告收受起訴狀繕本送達翌日起算即如附表一所示之日期
  ，請求相當於租金之不當得利為理由，逾此部分，應予駁回。
(四)無法律上之原因而受利益，致他人受損害者，應返還其利益。
  雖有法律上之原因，而其後已不存在者，亦同，民法第179條
  定有明文。依不當得利之法則請求返還不當得利，以無法律上
  之原因而受利益，致他人受有損害為其要件，故其得請求返還
  之範圍，應以對方所受之利益為度，非以請求人所受損害若干
  為準，無權占有他人土地，可能獲得相當於租金之利益為社會
  通常之觀念（最高法院61年台上字第1695號判例意旨參照）。
  又城市地方房屋之租金，以不超過土地及其建築物申報總價額
  年息百分之十為限。約定房屋租金，超過前項規定者，該管市
  、縣政府得依前項所定標準強制減定之。前開規定於租用基地
  ，建築房屋，均準用之。土地法第97條第1項、第105條分別定
  有明文。又基地租金之數額，除以基地申報地價為基礎外，尚
  須斟酌基地之位置，工商業繁榮之程度，承租人利用基地之經
  濟價值及所受利益等項，並與鄰地租金相比較，以為決定，並
  非必達申報總地價年息百分之十最高額（最高法院68年台上字
  第3071號判例意旨參照）。又舉辦規定地價或重新規定地價時
  ，土地所有權人未於公告期間申報地價者，以公告地價百分之
  八十為其申報地價，平均地權條例第16條前段載有明文。系爭
  土地於自96年1月迄今之申報地價為15,600元，有原告提出之
  地價第二類謄本一紙可按（見本院卷1第95頁）。本院斟酌系
  爭房屋位於臺北縣三重市○○○路，生活機能甚為便利，系爭
  房屋為老舊建物，目前供居家使用等情，均經本院勘驗明確，
  製有勘驗筆錄可按，本院認原告主張均以原告持分為240分之
  69 計算，不同被告占有二層樓面積者，則以面積較小者計算
  ，並以系爭房屋所占基地申報地價總額年息10%計算（計算方
  式為申報地價x被告所有系爭房屋占有系爭土地之面積x百分之
  十，除以12），應為適當，原告請求被告給付相當於租金之不
  當得利如附表二所示之金額，應予准許。
八、假執行之宣告：原告與被告丁○○、戌○○、癸○○、子○○、丙○○、宇○○、被告甲○○、壬○○、己○○、乙○○、辛○○、午○○○、地○○陳明願供擔保，聲請宣告假
    執行或免為假執行，經核原告勝訴部分，合於法律規定，爰
    分別酌定相當之擔保金額宣告之；原告其餘假執行之聲請，
    因訴之駁回而失所依據，不予准許。
九、本件事證已明，兩造其餘攻擊防禦方法及爭點，核與本件判
    決結果無涉，爰不一一論述。又被告聲請傳訊證人亥○○○
    欲證明系爭土地是否由土地共有人出具土地使用同意書供其
    申請建築執照，並建築系爭房屋銷售予不特定之消費者，證
    人取得土地使用同意書與土地所有權人之法律關係，並請求
    調閱48重建859、860號建築執照之全卷云云，然查，卷附之
    48 重建859、860建築執照所附之土地使用同意書係指同巷
    104 號房屋，並非系爭房屋，自無傳訊證人亥○○○查證之
    必要，亦無調取上開建築執照全卷之必要，附此敘明。
十、結論：原告之訴為有理由，依民事訴訟法第385條第1項前段
    、第78條、第390條第2項、第392條第2項，判決如主文。
中    華    民    國    98    年    7     月    28    日
                     民事第三庭法  官  徐玉玲
以上正本係照原本作成
如對本判決上訴，須於判決送達後20日內向本院提出上訴狀
中    華    民    國    98    年    7    月    28    日
                               書記官  陳靜怡
附表一
甲○○：97年4月26日
張銀妹：97年4月26日
丁○○：97年5月10日
宙○○：97年4月26日
午○○○：97年4月29日
地○○：97年4月26日
未○○：97年4月26日
酉○○：97年4月26日
壬○○：97年4月30日
戌○○：97年5月10日
癸○○：97年4月29日
子○○：97年4月26日
卯○○：97年12月12日
辰○○：97年12月12日
丑○○：97年12月12日
寅○○：97年12月12日
巳○○：97年12月12日
己○○：97年4月26日
乙○○：97年4月26日
辛○○：98年7月4日
丙○○：97年4月29日
鄭仁參：97年4月26日
附表三：
甲○○：千分之九四
張銀妹：千分之三四
丁○○：千分之三四
宙○○：千分之六九
午○○○：千分之六六
地○○：千分之三四
未○○：千分之七十
酉○○：千分之七十
壬○○：千分之六八
戌○○：千分之六七
癸○○：千分之六七
子○○：千分之九
卯○○：千分之九
辰○○：千分之九
丑○○：千分之九
寅○○：千分之九
巳○○：千分之九
己○○：千分之五五
乙○○：千分之一０九
辛○○：千分之五五
丙○○：千分之二七
鄭仁參：千分之二七
附表四：
甲○○：1,980,000元
張銀妹：628,000元
丁○○：628,000元
宙○○：1,491,000元
午○○○：1,428,000元
地○○：675,000元
未○○：1,509,000元
酉○○：1,500,000元
壬○○：1,471,000元
戌○○：1,433,000元
癸○○：1,435,000元
子○○：197,000元
卯○○：197,000元
辰○○：197,000元
丑○○：197,000元
寅○○：197,000元
巳○○：197,000元
己○○：1,177,000元
乙○○：1,767,000元
辛○○：1,177,000元
丙○○：555,000元
鄭仁參：555,000元
附表五：
甲○○：5,937,588元
張銀妹：1,884,054元
丁○○：1,884,054元
宙○○：4,471,068元
午○○○：4,282,602元
地○○：2,022,828元
未○○：4,524,396元
酉○○：4,497,732元
壬○○：4,411,074元
戌○○：4,298,964元
癸○○：4,303,206元
子○○：589,638元
己○○：3,528,132元
乙○○：5,298,258元
辛○○：3,528,738元
丙○○：1,662,258元
鄭仁參：1,662,258元

司法院資訊處製作；財團法人民間司法改革基金會備份。
